臺灣士林地方法院刑事判決　
110年度金訴字第331號
公  訴  人  臺灣士林地方檢察署檢察官
被      告  潘俊毅


上列被告因詐欺等案件，經檢察官提起公訴（110年度偵字第380
6號），本院合議庭裁定改行簡式審判程序審理，並判決如下：
　　主    文
潘俊毅三人以上共同冒用公務員名義而犯詐欺取財罪，處有期徒
刑壹年參月。未扣案之偽造「臺灣臺北地方法院檢察署分案調查
證物清單」公文書其上偽造之「臺灣臺北地方法院檢察署印」公
印文壹枚沒收。
　　犯罪事實
一、潘俊毅於民國109年12月間，經彭致傑（由臺灣士林地方檢
    察署《下稱士林地檢署》另行偵辦）邀約加入詐欺集團（下稱
    本案詐欺集團），負責向被害人取得財物後，再將之交付予
    本案詐欺集團成員（為俗稱車手之工作內容），即與Telegr
    am暱稱「凱凱」、「含我下面」即真實姓名不詳、綽號小葉
    之人及本案詐欺集團成員，共同意圖為自己不法之所有，基
    於三人以上共同冒用公務員名義犯詐欺取財、行使偽造公文
    書、洗錢之犯意聯絡，由本案詐欺集團某成員即俗稱之機房
    （下稱機房）於109年12月29日10時30分許起，偽冒係檢察
    官等公務員名義，以電話向林秀琴佯稱渠涉及洗錢防制法及
    販毒，需提領帳戶內款項作為公證，使林秀琴陷於錯誤，同
    意交付款項。後潘俊毅接獲「含我下面」指示，在某統一便
    利商店，利用I-BON雲端列印該詐騙集團成年成員偽造之「
    臺灣臺北地方法院檢察署分案調查證物清單」公文書1紙，
    於同年月30日14時30分許，在新北市淡水區中山路87巷，交
    付林秀琴上開偽造公文書而行使之，並向信以為真之林秀琴
    收取現金新臺幣37萬9,000元，足生損害於臺灣臺北地方檢
    察署（下稱臺北地檢署）職務執行、公文書管理之正確性，
    潘俊毅並依「凱凱」之指示，至臺北市饒河街附近，將上開
    款項交付給本案詐欺集團成員，以此方式掩飾、隱匿上開犯
    罪所得之本質、來源及去向。
二、案經林秀琴訴由新北市政府警察局淡水分局報告士林地檢署
    檢察官偵查起訴。
　　理    由
壹、程序事項
　　被告潘俊毅所犯者為死刑、無期徒刑、最輕本刑為3年以上
    有期徒刑以外之罪，其於準備程序進行中就被訴事實為有罪
    之陳述，經告知其簡式審判程序之旨，並聽取檢察官、被告
    之意見後，本院合議庭依刑事訴訟法第273條之1第1項之規
    定，裁定由受命法官獨任進行簡式審判程序。又依刑事訴訟
    法第273條之2、同法第159條第2項之規定，簡式審判程序不
    適用傳聞法則有關限制證據能力之相關規定，合先敘明。
貳、實體事項
一、上揭犯罪事實，業據被告於本院審理時坦承不諱（本院卷第
    38頁、第47頁），核與證人即告訴人林秀琴於警詢及偵查中
    之證述情節相符（偵卷第10頁至第13頁、第14頁至第16頁、
    第52頁至第53頁），並有偽造公文照片2張、告訴人林秀琴
    之國泰世華銀行存摺封面及內頁明細1份、告訴人林秀琴面
    交地點照片2張、監視器畫面翻拍照片43張存卷可稽（偵卷
    第19頁至第45頁），足認被告任意性自白與事實相符，堪予
    採信。本件事證明確，被告上開犯行堪以認定，應予依法論
    科。
二、論罪科刑之理由
(一)法律適用之說明
 1、按刑法上偽造文書罪，係著重於保護公共信用之法益，即使
    該偽造文書所載名義製作人實無其人，而社會上一般人仍有
    誤信其為真正文書之危險，仍難阻卻犯罪之成立（最高法院
    54年度台上字第1404號判例意旨參照）；再刑法上所稱之「
    公文書」，係指公務員職務上製作之文書，與其上有無使用
    「公印」無涉；若由形式上觀察，文書之製作人為公務員，
    且文書之內容係就公務員職務上之事項所製作，即令該偽造
    之公文書上所載製作名義機關不存在，或該文書所載之內容
    並非該管公務員職務上所管轄，然社會上一般人既無法辨識
    而仍有誤信為真正之危險，仍難謂非公文書。查被告所提出
    交付予告訴人之「臺灣臺北地方法院檢察署分案調查證物清
    單」，形式上已表明係國家司法機關所出具，而臺灣臺北地
    方法院檢察署業已更名為臺北地檢署，熟習司法檢察機關組
    織者固然一望即知內藏破綻，惟該文書以「臺灣臺北地方法
    院檢察署」、「檢察官張書華」等名義製作，內容涉及刑事
    案件偵辦及財產扣押，所使用之印文又表彰公務機關名銜，
    顯有表彰該公務員本於職務而製作之意，一般不諳法律之民
    眾仍有誤信該文書為公務員職務上所製作真正文書之危險，
    則依上說明，該文書自屬公文書無疑。
 2、又按刑法上所稱之公印或公印文，係專指表示公署或公務員
    資格而言，即俗稱大印與小官印及其印文（最高法院22年上
    字第1904號、69年台上字第693號判例意旨參照），而公印
    文之形式凡符合印信條例規定之要件而製頒，無論為印、關
    防、職章、圖記，如足以表示其為公務主體之同一性者，均
    屬之（最高法院89年度台上字第3155號判決意旨參照）。就
    告訴人提出遭詐騙時所收受的「臺灣臺北地方法院檢察署分
    案調查證物清單」，其上「臺灣臺北地方法院檢察署印」之
    印文，為臺北地檢署更名前之正確全銜，自屬公印文。再綜
    觀本案卷證，俱無法證明有上揭偽造公印文之公印存在，亦
    無事證足認被告及本案詐欺集團成員確實持有上開偽造公印
    文之實體印章或公印，因而偽造印文。依現今科技設備而論
    ，單以電腦繪圖軟體、剪貼複印方式與輸出設備，即得製作
    出含有各式印文或公印圖樣之偽造公文書，非必然於現實上
    須偽造實體印章，再持以蓋用而偽造印文之必要（本件文書
    係以列印方式取得）。依罪疑有利被告認定之原則，無從認
    定被告與本案詐欺集團成員有何偽造公印之犯行，附此敘明
    。
 3、按洗錢防制法之立法目的係在於防範及制止因特定犯罪所得
    之不法財物或財產上利益，藉由洗錢行為（例如經由各種金
    融機構或其他移轉占有途徑），使其形式上轉換成為合法來
    源，以掩飾或切斷其財物、利益與犯罪之關聯性，而藉以逃
    避追訴、處罰。是所謂洗錢行為應就犯罪全部過程加以觀察
    ，倘行為人主觀上具有掩飾或隱匿其特定犯罪所得或變得之
    財物或財產上利益，與該特定犯罪之關聯性，使其來源形式
    上合法化，或使他人逃避刑事追訴、處罰之犯罪意思，客觀
    上有掩飾或隱匿特定犯罪所得財物或財產上利益之具體作為
    者，即屬相當。查被告向告訴人拿取詐騙款項後，再將贓款
    交付本案詐欺集團成員，製造金流之斷點，致無從或難以追
    查前揭犯罪所得，而掩飾或隱匿該犯罪所得之去向，依上開
    說明，自屬洗錢防制法所規範之洗錢行為。 
 4、查被告與本案詐欺集團成員所犯之共同詐欺取財犯行，參與
    人員除被告外，尚有「凱凱」、「含我下面」二人及收受贓
    款之人，足認上開犯行均至少有三人共同對告訴人實行詐騙
    ，又被告與本案詐欺集團成員係以偽冒檢察官向告訴人詐騙
    並收取財物，偽冒公務員名義而僭行公務員職權乙節，固已
    該當刑法第158條第1項僭行公務員職權罪之構成要件與不法
    要素，然刑法既業於103年6月18日另增訂刑法第339條之4第
    1項第1款之冒用公務員名義詐欺取財罪，該罪應已將上揭刑
    法第158條第1項僭行公務員職權罪之構成要件與不法要素包
    攝在內，而以詐欺犯罪之加重處罰事由，成為另一獨立之詐
    欺犯罪態樣，予以加重處罰，故被告與本案詐欺集團成員上
    揭冒用公務員名義犯詐欺取財所為，應僅構成一罪，不另成
    立刑法第158條第1項僭行公務員職權罪，否則即與「雙重評
    價禁止原則」有違，爰予敘明。
(二)核被告所為，係犯刑法第216條、第211條之行使偽造公文書
    罪、同法第339條之4第1項第1款、第2款之三人以上共同冒
    用公務員名義而犯詐欺取財罪、洗錢防制法第14條第1項之
    一般洗錢罪。被告偽造公印文之行為，係偽造公文書之階  
    段行為，又偽造公文書之低度行為，應為行使偽造公文書之
    高度行為所吸收，均不另論罪。又被告前因參與本案詐欺集
    團而為加重詐欺取財犯行，涉犯組織犯罪防制條例第3條第1
    項後段、刑法第339條之4第1項第1款、第2款等罪，經臺北
    地檢署檢察官以110年度偵字第4301號提起公訴，並於110年
    3月8日繫屬臺灣臺北地方法院，有該起訴書、臺灣高等法院
    被告前案紀錄表1份在卷可稽（偵卷第55頁至第60頁、本院
    卷第9頁至第11頁），是被告本案參與同一犯罪組織行為，
    經檢察官提起公訴，於110年4月15日繫屬於本院（本院110
    年度審金訴字第218號卷第3頁收文戳章），並非最先繫屬於
    法院之案件，與其參與犯罪組織之犯行即不生想像競合犯之
    裁判上一罪關係，附此敘明。
(三)被告雖非親自實施以電話向告訴人訛詐，而未自始至終參與
    各階段之犯行，然被告擔任車手之工作，則被告與本案詐欺
    集團成員間既為詐騙，而彼此分工，堪認被告與本案詐欺集
    團成員係在合同意思範圍內，各自分擔犯罪行為之一部，並
    相互利用他人之行為，以達犯罪之目的，從而，被告自應就
    所參與犯行，對於全部所發生之結果共同負責。故被告與本
    案詐欺集團成員間，就上開犯行，彼此間有犯意聯絡及行為
    分擔，為共同正犯。
(四)被告與本案詐欺集團成員以冒用公務員名義及行使偽造公文
    書之手段達成詐得告訴人財物之目的，再將贓款輾轉交由上
    游共犯收取之洗錢行為，其上開行為間具有行為局部、重疊
    之同一性，應認被告係以一行為同時觸犯三人以上共同冒用
    公務員名義詐欺取財罪、行使偽造公文書罪、洗錢罪，為想
    像競合犯，應依刑法第55條前段規定，從一重依刑法第339
    條之4第1項第1款、第2款之三人以上共同冒用公務員名義詐
    欺取財罪處斷。
(五)按想像競合犯之處斷刑，本質上係「刑之合併」，其所謂從
    一重處斷，乃將想像競合犯組成之評價上數罪，合併為科刑
    一罪，其所對應之刑罰，亦合併其評價上數罪之數法定刑，
    而為一個處斷刑。易言之，想像競合犯侵害數法益者皆成立
    犯罪，論罪時必須輕、重罪併舉論述，同時宣告所犯各罪名
    ，包括各罪有無加重、減免其刑之情形，亦應說明論列，量
    刑時併衡酌輕罪部分量刑事由，評價始為充足，然後依刑法
    第55條前段規定「從一重處斷」，非謂對於其餘各罪可置而
    不論。因此，法院決定處斷刑時，雖以其中最重罪名之法定
    刑，做為裁量之準據，惟於裁量其輕重時，仍應將輕罪合併
    評價在內（最高法院108年度台上字第4405號、第4408號判
    決意旨參照）。查被告就其加入本案詐欺集團經過、在組織
    扮演車手之角色分工等客觀事實，於本院審理時均供述詳實
    、坦承犯行，已如前述，應認被告對洗錢行為等主要構成要
    件事實有所自白，原應就其所犯一般洗錢罪，依洗錢防制法
    第16條第2項減輕其刑；惟被告所犯一般洗錢罪屬想像競合
    犯其中之輕罪，亦即被告就本案犯行係從一重之三人以上共
    同冒用公務員名義而犯詐欺取財罪，就被告此部分想像競合
    輕罪得減刑部分，依上開說明，僅由本院於後述依刑法第57
    條量刑時一併衡酌該部分減輕其刑事由，附此說明。
(六)爰以行為人之責任為基礎，審酌被告具謀生能力，竟不思以
    正當方法賺取財物，參與詐欺集團行騙，以前開方式遂行對
    告訴人詐欺取財行為，造成告訴人受有財產上損失，危害社
    會治安甚鉅，經告訴人表示被騙去的錢也要不回來了，只是
    浪費我的時間而已之意見（本院卷第33頁），惟念及被告於
    犯後已坦承犯行，可見悔意，就其所犯洗錢犯行部分符合洗
    錢防制法第16條第2項減刑要件，並考量被告在本案犯罪中
    所扮演之角色，自陳之犯罪動機，為高職畢業之教育程度、
    未婚、無業、現由母親扶養（本院卷第47頁）等一切情狀，
    量處如主文所示之刑。
三、沒收部分
(一)被告所交付告訴人之未扣案偽造「臺灣臺北地方法院檢察署
    分案調查證物清單」公文書1紙其上偽造之「臺灣臺北地方
    法院檢察署印」公印文1枚，不問屬於犯罪行為人與否，應
    依刑法第219條規定宣告沒收之。至該偽造「臺灣臺北地方
    法院檢察署分案調查證物清單」公文書1紙，係被告交付告
    訴人收受，並由告訴人提供警方送鑑定，是以，上開公文書
    ，雖係供本案犯罪所用之物，惟既已因行使而交付予告訴人
    收受，則該物已非屬被告及本案詐欺集團共犯所有，自不予
    宣告沒收。
(二)本件被告否認有取得任何對價，卷內復查無積極證據可認被
    告曾自詐欺集團處獲取任何犯罪所得，揆諸前揭說明，尚無
    從認定被告因從事本案犯行而有實際犯罪所得，自無犯罪所
    得應予宣告沒收之問題。又按洗錢防制法第18條第1項規定
    「犯第14條之罪，其所移轉、變更、掩飾、隱匿、收受、取
    得、持有、使用之財物或財產上利益，沒收之；犯第15條之
    罪，其所收受、持有、使用之財物或財產上利益，亦同」，
    此一規定採取義務沒收主義，只要合於前述規定，法院固應
    為相關沒收之諭知，然該洗錢行為之標的是否限於行為人所
    有者始得宣告沒收，法無明文，實務上一向認為倘法條並未
    規定「不問屬於犯罪行為人與否均沒收」時，自仍以屬於被
    告所有者為限，始應予沒收。本院認在洗錢防制法並未規定
    「不問屬於犯罪行為人與否」之情形下，自宜從有利於被告
    之認定。查本案告訴人遭詐騙經被告收取之款項，業經被告
    繳由「凱凱」所指定之人，已非屬被告所有或在其實際掌控
    中，自無從依洗錢防制法第18條第1項之規定，對其宣告沒
    收所收取之全部金額，併予敘明。
據上論斷，依刑事訴訟法第273條之1第1項、第299條第1項前段
，洗錢防制法第2條第2款、第14條第1項、刑法第11條前段、第2
16條、第211條、第339條之4第1項第1款、第2款、第28條、第55
條前段、第219條，刑法施行法第1條之1第1項，判決如主文。
本案經檢察官鄭世揚提起公訴，檢察官林在培到庭執行職務。
中　　華　　民　　國　　110 　年　　11　　月　　19　　日
　　　　　　　　　刑事第六庭    法　官　李欣潔
以上正本證明與原本無異。
如不服本判決應於收受送達後20日內向本院提出上訴書狀，並應
敘述具體理由。其未敘述上訴理由者，應於上訴期間屆滿後20日
內向本院補提理由書（均須按他造當事人之人數附繕本）「切勿
逕送上級法院」。
                            書記官  蔡秉芳
中　　華　　民　　國　　110 　年　　11　　月　　19　　日

附錄本案論罪科刑法條
中華民國刑法第211條
偽造、變造公文書，足以生損害於公眾或他人者，處1年以上7年
以下有期徒刑。
　
中華民國刑法第216條
行使第210條至第215條之文書者，依偽造、變造文書或登載不實
事項或使登載不實事項之規定處斷。 

中華民國刑法第339條之4
犯第339條詐欺罪而有下列情形之一者，處1年以上7年以下有期
徒刑，得併科1百萬元以下罰金：
一、冒用政府機關或公務員名義犯之。
二、三人以上共同犯之。
三、以廣播電視、電子通訊、網際網路或其他媒體等傳播工具，
    對公眾散布而犯之。
前項之未遂犯罰之。
　
洗錢防制法第14條
有第二條各款所列洗錢行為者，處7年以下有期徒刑，併科新臺
幣5百萬元以下罰金。
前項之未遂犯罰之。
前二項情形，不得科以超過其特定犯罪所定最重本刑之刑。